【裁判字號】    89,訴,718
【裁判日期】    890815
【裁判案由】    土地所有權移轉登記
【裁判全文】
臺灣臺南地方法院民事判決  八十九年度訴字第七一八號
    原      告  丙○○
    訴訟代理人  李青龍律師
    被      告  甲○○○    住.
                乙○○      住.
右當事人間請求土地所有權移轉登記事件，本院判決如左：
      主      文
被告甲○○○應將落台南縣大內鄉○○段四六０之一七地號、地目旱、面積六四九二
平方公尺坐之土地。所有權應有部分二分之一，移轉登記與被告乙○○後，再由被告
乙○○移轉登記與原告。
訴訟費用由被告負擔。
      事      實
甲、原告方面：
一、聲明：請求判決如主文所示。
二、陳述：
  （一）被告甲○○○於民國六十九年十二月三十日及七十年六月六日，先後將其所
        有坐落台南縣大內鄉○○段四六０之一七地號土地，地目旱、面積六四九二
        平方公尺土地，各出賣應有部分四分之一予被告乙○○，被告乙○○於七十
        一年十月十四日又將上開向被告甲○○○承買之土地應有部分二分之一再轉
        賣與原告，因於農業發展條例不得移轉共有之規定，上開先後三次買賣均
        無法辦理登記，僅交付土地耕作，惟約定於可以辦理登記時應由出賣人無條
        件辦理登記手續。
  （二）農業發展條例及土地法有關農地不得移轉共有之規定均已刪除，被告甲○○
        ○迄今仍拒絕依約將系爭土地辦理移轉登記予被告乙○○，而被告乙○○亦
        怠於訴請其辦理移轉登記後再辦理移轉登記予原告，爰依買賣契約及代位之
        法律關係提起本訴。
三、對被告抗辯之陳述：被告早將土地交與原告耕作，一人耕作一半，尚未分割。
三、證據：提出土地建築改良物買賣契約書三份、土地登記簿謄本一份為證，並聲請
    訊問證人楊明安。
乙、被告方面
一、被告乙○○部分
  （一）聲明：請求判決駁回原告之訴，訴訟費用由原告負擔。
  （二）陳述：對原告之請求沒有意見，應該登記還給原告。
二、被告甲○○○部分
  （一）聲明：請求判決駁回原告之訴，訴訟費用由原告負擔。
  （二）陳述
    １．被告沒有把土地賣給乙○○，土地是被告的大伯賣的。且被告不認識字，也
        沒有同意賣土地，從未拿過印章給大伯，不知契約書上為何有被告的印章。
    ２．該筆土地是登記被告所有，但實際上被告的大伯有二分之一的持分，土地是
        原告的大伯賣給乙○○，乙○○再賣給原告，他拿被告的印章去蓋的。
    ３．原告的土地是自己在耕作，大伯賣的那部份是丙○○在耕作。
      理      由
一、本件原告主張：被告甲○○○於六十九年十二月三十日及七十年六月六日，先後
    出賣其所有座落台南縣大內鄉○○段四六０之一七地號，地目旱、面積六千四百
    九十二平方公尺土地（下稱系爭土地）之應有部分各四分之一予被告乙○○，被
    告乙○○於七十一年十月十四日又將上開向被告甲○○○承買之土地應有部分共
    二分之一再轉賣與原告等情，被告乙○○對於前揭事實並不爭執，被告甲○○○
    則以：伊沒有出賣土地與被告乙○○，是伊大伯出賣他自己那部份，拿被告的印
    章去蓋的等語，資為抗辯。
二、經查，本件原告主張：坐落台南縣大內鄉○○段四六０之一七地號，地目旱、面
    積六千四百九十二平方尺之土地一筆，登記名義人為被告甲○○○，被告甲○○
    ○於六十九年及七十年間分別出賣系爭土地應有部分四分之一與被告乙○○，被
    告乙○○又於七十一年間將系爭土地應有部分二分之一出賣與原告之事實，業據
    其提出與所述相符之土地登記簿謄本一件及土地建築改良物買賣契約書三份為證
    ，即被告乙○○自認：「當初土地買賣是甲○○○與我一起到代書那裡辦的，錢
    也是以現金交給她了，我在七十年買後，在七十一年就賣給原告了，當時因為無
    法登記才沒登記。」等語（見同上準備程序筆錄），則被告乙○○於七十一年間
    將系爭土地應有部分二分之一出賣與原告之事實，已堪認定。被告甲○○○雖否
    認有出賣土地之情事，並以：伊並無出賣或同意出賣土地與被告乙○○，是伊大
    伯賣的，不知契約書上為何有伊的印章云云置辯。惟查，證人即承辦被告乙○○
    與被告甲○○○間兩次土地買賣之代書楊明安到庭證稱：「乙○○及甲○○○之
    間的六十九年十二月三十日及七十年六月六日兩次土地買賣契約書是我辦的，兩
    次都是甲○○○本人自己來的，印章是她自己帶來，拿出來給我蓋的。」等語（
    見八十九年五月十七日準備程序筆錄），互核與被告乙○○前述情節相符，足認
    被告甲○○○確於六十九年十二月三十日及七十年六月六日分別出賣系爭土地應
    有部分四分之一，合計應有部分二分之一予被告乙○○，並由甲○○○親自至代
    書處辦理買賣事宜，而被告乙○○復於七十一年間將該筆土地應有部分出賣予原
    告，至為明顯。又經核被告甲○○○，先以：「不知契約書上為何有我的印章，
    我從未拿過印章給我大伯」（見八十九年四月二十一日準備程序筆錄）；又以：
    「地是我大伯賣的，印章是我的，是我大伯拿去蓋的..，我不知道他拿我的印章
    去做什麼，他常在借錢．．」（見八十九年五月十七日準備程序筆錄），云云置
    辯，其前後陳述不一，則其是否果有將印章交付與伊大伯已有可議，且衡諸常情
    ，印章印文的使用，關係個人權益甚巨，一般人莫不妥善保存，不輕易交付予他
    人，而被告甲○○○又無法提出其他事證以資證明印章係遭伊大伯拿去蓋的（見
    八十九年八月一日言詞辯論筆錄），是其空言否認曾出賣土地與被告乙○○云云
    ，顯不可採。
四、按物之出賣人負交付其物於買受人並使其取得該物所有權之義務；債務人怠於行
    使其權利時，債權人因保全債權，得以自己名義，行使其權利，民法第三百四十
    八條第一項、第二百四十二條分別訂有明文。本件被告吳甲○○○既將系爭土地
    應有部分共二分之一出賣與被告乙○○，嗣後被告乙○○再將該筆土地應有部分
    二分之一出售與原告，被告乙○○又怠於行使其對被告甲○○○之土地所有權移
    轉登記之權利，已如前述，則原告依買賣關係，代位被告乙○○請求被告甲○○
    ○將系爭土地辦理移轉登記予被告乙○○，再移轉登記予原告，自屬正當，應予
    准許。
五、因本案事證已臻明確，兩造其餘主張陳述及所提之證據，均毋庸再予審酌，附此
    敘明。
六、結論：本件原告之訴為有理由，依民事訴訟法第七十八條、第八十五條第一項前
    段，判決如主文。
中      華      民      國    八十九    年      八      月     十五     日
                                臺灣臺南地方法院民事第二庭
~B審判長法  官  王國忠
~B      法  官  童來好
~B      法  官  莊玉熙
右為正本係照原本作成
如對本判決上訴，須於判決送達後廿日內向本院提出上訴狀
中      華      民      國    八十九    年      八      月     十五     日
~B法院書記官    許美惠


司法院資訊處製作；財團法人民間司法改革基金會備份。
